臺灣高等法院臺南分院刑事判決　　　　　 九十三年度選上更(一)字第一三一號 Ｃ
　　　上　訴　人　臺灣臺南地方法院檢察署檢察官
　　　被　　　告　甲　○　○
　　　選任辯護人　黃　昭　雄
右上訴人因被告賄選案件，不服中華民國九十二年八月廿九日臺灣台南地方法院九十
二年度選訴字第四號第一審判決（起訴案號：臺灣台南地方法院檢察署九十一年度選
偵字第三八、第四七號），提起上訴，經本院前審判決後由最高法院第一次發回更審
，本院判決如左：
      主      文
原判決關於甲○○部分撤銷。
甲○○共同連續對於有投票權之人交付賄賂，而約其投票權為一定之行使，處有期徒
刑陸月，如易科罰金，以參佰元折算壹日；褫奪公權貳年。
      事      實
一、甲○○參選第十七屆台南縣歸仁鄉第二選區（含南興、南保、後市、文化四村）
    鄉民代表，為求順利當選鄉民代表職務，竟與其姑丈林夜明（經原審判處有期徒
    刑四月，褫奪公權二年確定）及秦陳玉雲（經原審判處有期徒刑四月，褫奪公權
    二年，緩刑三年確定）共同基於概括犯意，先於民國（下同）九十一年五月底某
    日之競選期間，由秦陳玉雲持香腸禮盒二盒，在台南縣歸仁鄉後市村四七鄰，對
    該鄰有投票權莊玉芬、朱水清，各交香腸禮盒一盒（約值新台幣二百元），與莊
    玉芬、朱水清（以上二人，經原審各判處有期徒刑三月，褫奪公權二年，緩刑三
    確定），約定於投票日，投票給鄉民代表候選人甲○○，而莊玉芬及朱水清竟予
    收受，默示屆時會依約投票給候選人甲○○。
二、甲○○復於九十一年六月四日之競選期間，由林夜明陪同，在台南縣歸仁鄉○○
    村○○鄰○街拜票，並對該鄰有投票權林怡玲、蔡秀李、林陳秀英、廖進益（以
    上四人，經原審各判處有期徒刑三月，褫奪公權二年，緩刑三確定），各交付香
    腸禮盒一盒（約值新台幣二百元），並約定投票給甲○○，而林怡玲、蔡秀李、
    林陳秀英、廖進益，竟均收受，並默示屆期會投票給甲○○。
三、嗣於九十一年六月六日晚上，經台南縣警察局歸仁分局警員，前往台南縣歸仁鄉
    南保村卅四鄰，向民眾查訪後，經林怡玲、廖進益、林陳秀英、蔡秀李等四人，
    各主動交付收受香腸禮盒一盒（共四盒）扣案。又經法務部調查局台南縣調查站
    ，依法向臺灣臺南地方法院聲請搜索票，在台南縣歸仁鄉○市村○○街○段一二
    七號「莊玉芬」住處及同路段一一七號「秦陳玉雲」住處，執行搜索後，各扣得
    香腸禮盒一盒（共二盒）在案。
四、案經台南縣警察局歸仁分局及法務部調查局台南縣調查站報請檢察官偵查起訴。
      理      由
一、訊據被告甲○○供承於右述時間，參選第十七屆台南縣歸仁鄉第二選區（含南興
    、南保、後市、文化四村）鄉民代表之事實，然否認有指使同案被告林夜明及秦
    陳玉雲為其交付香腸禮盒給選民，並約定選民莊玉芬、朱水清、林怡玲、蔡秀李
    、林陳秀英、廖進益，於投票日投票給自己等情，辯稱：那段時間我在拜訪，他
    們做什事我不知道，我沒親自送禮盒林怡玲，林夜明是我親戚，他怎麼做我不知
    道，在我家裡冰箱香腸，與警方扣案不同，是平常煮給助選員吃；我已經選過二
    次縣議員，平常做很多會長，所以要選鄉民代表，不需要再買香腸送人，我選議
    員都沒有送禮，何況僅是選鄉民代表，他們是愛護我，希望能查明，我確實不知
    道云云。惟查：
  (一)同案被告即選民林怡玲於警訊供稱：警方於九十一年六月六日到我家查訪，我自
    動從家冰箱拿出香腸一盒交給警方，該香腸禮盒，是在九十一年六月四日廿一時
    許，我南保村三四鄰鄰長林妙花的先生【林夜明陪同鄉民代表候選人甲○○】到
    我家送給我，內有香腸廿二節，已吃了七節，香腸禮盒是鄉民代表候選人甲○○
    親手交給我，他交給我時，叫我投給他號候選人甲○○，他所以贈送香腸禮盒
    給我，是要叫我投票給號候選人，林夜明說甲○○是他姪子，拜託我投票給甲
    ○○；當時甲○○右手還拿三、四袋香腸禮盒，我聽說我們三十四鄰，均有贈送
    ，但我沒有看到，林夜明是鄰長的先生，另外候選人甲○○常常出來選舉，宣傳
    單上的甲○○，我認識他等語（詳警卷八頁及背面、廿四頁）。
  (二)同案被告即選民林怡玲於偵查中供稱：今日（九十一年六月六日）警方前來我住
    處查訪，沒有使用任何強制手段，都是我在自由意識下接受訪查，當警員問到是
    否有人前來送禮時，我就自動提出一盒香腸，【是鄉民代表甲○○】，在九十一
    年六月四日晚上八、九時許，由甲○○他本人，和我們鄰長的先生林夜明一起送
    來的，當時有提起，希望我們在投票時要支持候選人甲○○，據我所知，除了送
    我以外，還有送給別人，因為他們前來時，手上還有三、四盒香腸，卷附照片上
    香腸禮盒，就是甲○○送到我家的香腸禮盒，【我確認送禮的人，是甲○○】本
    人」及林夜明，因為林夜明是我們鄰長的先生，我們本來就認識，而甲○○也參
    選過幾次公職人員競選，所以我認得他本人等語（詳四七號偵查卷廿九頁至卅頁
    ）。
  (三)同案被告即選民林怡玲於原審時經詢以：妳在警局說，當天林夜明說甲○○有陪
    他去，有何意見？林怡玲供稱：旁邊有一個陪他，是否為甲○○，我不清楚云云
    。又詢以：你在地檢署也說是甲○○本人和鄰長一起送來的，有何意見？林怡玲
    供稱：我那時沒有和他說是甲○○本人云云。雖同案被告林怡玲於原審時，對其
    於警偵訊供述已改口翻供，表示被告甲○○有無來送禮，伊不清楚云云。然本件
    同案被告林怡玲係投票受賄罪之被告，自己涉訟時，當極力為己辯護，且為被告
    甲○○脫罪，自對其先前所為不利於被告甲○○供詞，極力否認，為情理之常。
    然同案被告林怡玲於警局已明確表示，係號候選人甲○○本人來贈送香腸禮盒
    ，且對警局提供被告甲○○宣傳單上照片指認，仍明確供稱，送香腸禮盒的人即
    是被告甲○○，並補稱，因被告甲○○常常出來選舉，所以她認識甲○○。而觀
    諸卷附被告甲○○宣傳單上照片，係彩色半身照片（詳警卷廿四頁），該照片非
    常清晰，任何人一望即知係何人。何況被告甲○○自承競選過二次議員，所以同
    案被告林怡玲稱，被告甲○○常常出來選舉，因此她認識甲○○，所供核與事實
    相符。是同案被告林怡玲於原審改稱，是否甲○○陪同林夜明至她家，她不清楚
    云云，要屬迴護及卸責之詞。而同案被告林怡玲於九十一年六月四日警訊筆錄製
    作結束後，同日檢察官即再對林怡玲複訊，同案被告林怡玲於偵查中明白表示，
    警方前來我住處查訪，沒有使用任何強制手段，都是我在自由意識下接受訪查（
    詳四七號偵查卷廿九頁背面）。而同案被告林怡玲於偵查中，仍為與警訊相同供
    述，即前來伊住處送禮者，為被告甲○○。更有進者，同案被告林怡玲係於九十
    一年六月四日，接受被告甲○○贈送禮盒，旋即於九十一年六月六日即接受警局
    調查，所為供述距接受贈禮僅有一日，其記憶自屬明確，而無誤認可能。
  (四)此外，由同案被告林怡玲提出香腸禮盒，與其他選民廖進益、林陳秀英所收受禮
    盒完全相同，有照片在卷可稽（詳警卷十四、十九、廿二頁，本院前審卷四七頁
    ）。再按大部分證人於警訊及偵查中若係真實陳述，被告欲翻案，或會找證人拜
    託證人於審判中做相反之供詞，而林怡玲與被告甲○○係屬同鄉隔壁村之人，又
    被告甲○○曾選過二次議員，林怡玲必定見過甲○○，此次又參選鄉民代表，而
    鄉民代表屬小選舉區，在選舉過程，必係俟家俟戶拜訪，並據被告甲○○於本院
    審理中供述「問（你和林怡玲是否隔壁村？）答：林怡玲住南保村，我住南興村
    ，是隔壁村。問（你選鄉民代表是不是俟家俟戶都有去？）答：每一戶都有去。
    」等情甚詳在卷足稽（見本院九十三年五月十二日審理筆錄），因此同案被告林
    怡玲曾證述：係南保村三四鄰鄰長林妙花的先生【林夜明陪同鄉民代表候選人甲
    ○○】到伊家拿香腸給伊，應合常情，且係屬實，堪以採信，則林怡玲對甲○○
    不可能不認識之理。又被告以外之人於偵查中向檢察官所為之陳述，除顯有不可
    信之情況者外，得為證據；及被告以外之人於司法警察調查中所為之陳述，與審
    判中不符時，其先前之陳述具有較可信之特別情況，且為證明犯罪事實存否所必
    要者，得為證據，刑事訴訟法第一百五十九條之一、之二分別定有明文，本件同
    案被告林怡玲既於警訊及偵查中坦白證述，本院經核與事實相符，雖其於審判中
    翻異前詞，仍不能為被告甲○○有利之證明，由上觀之，同案被告林怡玲於原審
    改稱，不清楚是否被告甲○○來送禮，顯係臨訟卸責之詞，並為被告甲○○脫罪
    所為供述，自非可信，應仍以其警偵訊供述較為可信。
  (五)此外，同案被告林夜明、秦陳玉雲於右揭時地，對同案被告蔡秀李、林陳秀英、
    廖進益、莊玉芬贈送香腸禮盒之事實，均坦承不諱，而同案被告蔡秀李、林陳秀
    英、廖進益、莊玉芬等四人，亦供稱同案被告林夜明、秦陳玉雲，確有分別對渠
    等贈送香腸禮盒，經核渠等所供，均相符合，並有香腸禮盒扣押書三紙、台南縣
    警察局歸仁分局證物認領保管單、相片五張附卷可稽。其中，同案被告林夜明與
    被告甲○○，係姑姪關係，誼屬至親，豈有同案被告林夜明為被告甲○○買票，
    而被告甲○○竟不知情，此在事理上，難令人採信。至同案被告朱水清供稱，伊
    確於九十一年六月三日回家時，在鞋櫃上發現香腸禮盒，向鄰居詢問才知是鄰長
    拿來的，但未聽到鄰居轉告支持特定候選人之意，而禮盒上又未附有任何宣傳品
    ，伊僅聽鄰居提起鄰長，有在為鄉民代表候選人甲○○輔選云云。然同案被告朱
    水清，事後既已查知香腸禮盒來源，而同意收受，並基於所有人地位，將該香腸
    禮盒轉送他人，應認其行為外觀，已達成對外表示，其應許屆期將投票給被告甲
    ○○之默示。由同案被告林夜明、秦陳玉雲、蔡秀李、林陳秀英、廖進益、莊玉
    芬、林怡玲等人供述，且均經原審各判處罪刑確定後，渠等復均未上訴。以此觀
    之，益證被告甲○○與同案林夜明、秦陳玉雲有共同賄選犯意聯絡及行為分擔。
  (六)又林夜明送香腸各一盒予蔡秀李、林陳秀英、廖進益及秦陳玉雲送香腸一盒予莊
    玉芬、朱水清之事實已如上述，依常情而論，上開人員均係同村之關係，若屬平
    常情誼之送禮，不可能禮物均一致相同，只因被告甲○○參選鄉民代表之關係，
    才有香腸送禮之事件發生，因此林夜明、秦陳玉雲送香腸給蔡秀李、林陳秀英、
    廖進益、莊玉芬之動機，純係被告甲○○欲參選鄉民代表買票所致，又被告甲○
    ○係本事件之主角，鄉民代表之選舉又係小選舉區，被告亦到每戶拜訪，有關送
    香腸買票之事，被告甲○○不可能不知情，不能僅因林夜明、秦陳玉雲對被告甲
    ○○迴護之證詞而為被告甲○○有利之證據，否則日後候選人均以此為藉口，以
    此為辯解，選舉買票之事，將永難杜絕，對偵辦選舉買票之事亦將成為空談，此
    乃合理之解釋，又選民林怡玲所收受之香腸係被告甲○○親自轉交（林夜明在場
    陪同），亦如上述，因此本件被告甲○○因參與鄉民代表之選舉送香腸之事，應
    係被告甲○○所主導，且與同案被告林夜明、秦陳玉雲分別有交付賄賂之犯意聯
    絡與行為之分擔。
  (七)綜上各情，被告甲○○投票行賄犯行，事證明確，堪以認定。
二、核被告甲○○所為，係犯公職人員選舉罷免法第九十條之一第一項投票行賄罪。
    被告甲○○與同案被告秦陳玉雲，對同案被告莊玉芬、朱水清投票行賄部分，及
    被告甲○○與同案被告林夜明，對同案被告林怡玲、蔡秀李、林陳秀英、廖進益
    投票行賄部分，彼此間，均有犯意聯絡及行為分擔，應均論以共同正犯。又被告
    甲○○與同案被告林夜明、秦陳玉雲先後多次犯行，時間緊接，所犯構成要件相
    同罪名，顯係基於概括犯意反覆為之，均為連續犯，應依刑法第五十六條規定，
    論以一罪，並依法加重其刑。
三、原判決以被告甲○○投票行賄罪犯行，無法證明，而為被告甲○○無罪諭知，固
    非無見。惟查：本件被告甲○○其與同案被告林夜明、秦陳玉雲共同行賄買票，
    依上所述，已甚明灼。原判決就被告甲○○投票行賄犯行，未予詳細調查，即遽
    對被告甲○○為無罪諭知，自有未當。檢察官上訴意旨，指摘及此，為有理由，
    自應由本院將原判決，關於被告甲○○部分撤銷改判。爰審酌被告甲○○為使其
    順利當選鄉民代表，竟對有投票權人交付賄賂，敗壞選風，助長賄選；及被告犯
    後否認犯行，犯後態度不佳等一切情狀，量處如主文第二項所示之刑，併就所處
    徒刑，諭知如易科罰金，以三百元折算一日之標準，且依公職人員選舉罷免法第
    九十八條第三項及刑法第三十七條第二項規定，對被告諭知褫奪公權二年，以資
    懲儆。末查公職人員選舉罷免法第九十條之一第三項固規定，預備或用以行求期
    約或交付之賄賂，不問屬於犯人與否，沒收之。但如其賄賂已交付與有投票權之
    人收受，因收受者係犯刑法第一百四十三條第一項之投票受賄罪，其所收受之賄
    賂應依同法條第二項之規定沒收之，如全部或一部不能沒收時，追徵其價額。故
    犯投票行賄罪者，其已交付之賄賂，應依刑法第一百四十三條第二項規定，於其
    對向共犯所犯投票受賄罪之從刑宣告追徵沒收，不得再依上開規定沒收（最高法
    院九十年度台上字第七七○三號判決要旨參照）。查本件扣案香腸六盒，已分別
    由同案被告秦陳玉雲、林夜明，送交給同案被告莊玉芬、朱水清、林怡玲、蔡秀
    李、林陳秀英、廖進益，已分屬同案被告莊玉芬等六人之收受賄賂，依上所述，
    自僅能於同案被告莊玉芬等六人，所犯投票受賄罪項下宣告沒收，而不得於本件
    被告甲○○投票行賄罪項下再行宣告沒收，併此敘明。
據上論斷，應依刑事訴訟法第三百六十九條第一項前段、第三百六十四條、第二百九
十九條第一項前段，公職人員選舉罷免法第九十條之一第一項、第九十八條第三項，
刑法第十一條前段、第二十八條、第五十六條、第四十一條第一項前段、第三十七條
第二項，罰金罰鍰提高標準條例第二條，判決如主文。
本案經檢察官李傳來到庭執行職務。
中    華    民    國      九十三      年      五      月      十九      日
                                  臺灣高等法院臺南分院刑事第五庭
                                      審判長法官  楊    明    章
                                            法官  戴    勝    利
                                            法官  顏    基    典
右正本證明與原本無異。
如不服本判決，應於判決送達後十日內向本院提出上訴狀，其未敘述理由者並應於提
出上訴狀後十日內向本院補提理由書（應附繕本)。
                                      法院書記官  呂    嘉    文
中    華民    國      九十三      年      五      月      二十      日
附錄法條：
公職人員選舉罷免法第九十條之一第一項：
對於有投票權之人，行求期約或交付賄賂或其他不正利益，而約其不行使投票權或為
一定行使者，處五年以下有期徒刑，得併科新台幣四十萬元以上四百萬元以下罰金。
